臺灣苗栗地方法院刑事判決
111年度訴字第636號
公  訴  人  臺灣苗栗地方檢察署檢察官
被      告  劉聖浤



上列被告因加重詐欺等案件，經檢察官提起公訴（111年度偵字
第9277號），因被告於本院準備程序中，就被訴之事實為有罪之
陳述，經本院告知簡式審判程序意旨，並聽取當事人之意見後，
本院合議庭裁定改依簡式審判程序審理，判決如下：
    主    文
乙○○共同犯冒用政府機關及公務員名義詐欺取財罪，處有期徒刑
壹年貳月。緩刑參年，緩刑期間付保護管束，並向指定之政府機
關、政府機構、行政法人、社區或其他符合公益目的之機構或團
體，提供柒拾小時之義務勞務，與接受法治教育貳場次。
未扣案偽造之「台灣台中地方法院印」公印文壹枚沒收。
    犯罪事實
一、乙○○與自稱「江承祐」之成年人，共同意圖為自己不法所有
    ，基於冒用政府機關或公務員名義犯詐欺取財、行使偽造公
    文書、隱匿犯罪所得去向之犯意聯絡，於民國111年7月14日
    ，由「江承祐」去電向甲○○謊稱：其雙證件遭盜用，涉及人
    頭帳戶之詐騙案件，其帳戶資料可能遭到凍結云云；另假冒
    檢察官之名義，要求甲○○依指示至金融機構提領款項交給指
    定之人監管云云，致甲○○陷於錯誤，前往苗栗大湖郵局提領
    現金新臺幣（下同）40萬元。乙○○遂依「江承祐」之指示，
    至苗栗縣大湖鄉中正路7-11菁英門市傳真機收取偽造之「請
    求暫緩執行凍結令申請書」公文書（蓋有偽造之「台灣台中
    地方法院印」之印信1枚），並持該偽造之公文書前往甲○○
    位於苗栗縣大湖鄉之住處，交予甲○○而行使之，足生損害於
    甲○○及司法機關之公信力，甲○○並因而交付現金40萬元予乙
    ○○收受，再由乙○○轉交給「江承祐」，產生隱匿犯罪所得去
    向之結果。嗣因甲○○發覺受騙，報警循線查獲上情。
二、案經甲○○訴由苗栗縣警察局大湖分局報告臺灣苗栗地方檢察
    署檢察官偵查起訴。
    理    由
壹、證據能力之說明
    本件被告乙○○所犯非死刑、無期徒刑或最輕本刑有期徒刑三
    年以上之罪，亦非高等法院管轄第一審案件，且於準備程序
    進行中，被告先就被訴事實為有罪之陳述，經告以簡式審判
    程序之旨，並聽取當事人之意見後，本院依刑事訴訟法第27
    3條之1第1項之規定，裁定由受命法官獨任進行簡式審判程
    序，是本件之證據調查，依刑事訴訟法第273條之2規定，不
    受同法第159條第1項、第161條之2、第161條之3、第163條
    之1及第164條至第170條規定之限制，合先敘明。
貳、實體方面
一、上開犯罪事實，訊據被告於本院準備程序、審理中坦承不諱
    ，核與告訴人甲○○、證人林鈺筌於警詢時證述之情節相符（
    見偵卷第47至55頁），並有查獲照片、監視器錄影畫面截圖
    、內政部警政署刑事警察局111年10月3日刑紋字第11180056
    61號鑑定書、告訴人手機畫面翻拍照片在卷可考（見偵卷第
    83至119頁），足認被告之任意性自白與事實相符，堪以採
    信。故本案事證明確，被告犯行洵堪認定，應予依法論科。
二、論罪科刑：
  ㈠查被告所提出交付予告訴人之「請求暫緩執行凍結令申請書
    」1紙，形式上已表明係「台灣台中地方法院」之國家司法
    機關所出具，內容攸關於刑事案件偵辦及財產扣押，所使用
    之印文又表彰公務機關名銜，顯有表彰該公務機關製作之意
    ，自屬公文書無疑。是核被告所為，係犯刑法第216條、第2
    11條之行使偽造公文書罪、刑法第339條之4第1項第1款之冒
    用政府機關及公務員名義詐欺取財罪、洗錢防制法第14條第
    1項之洗錢罪。起訴書雖認被告係構成刑法第339條之4第1項
    第2款「三人以上共同犯之」之加重詐欺取財要件；然依據
    卷內事證及被告供述，被告僅有與「江承祐」聯繫，並依其
    指示持偽造之公文書向告訴人拿取詐得款項，而卷內查無任
    何證據可證明有被告、「江承祐」以外之第三人共同實行詐
    欺取財犯行、或被告於行為時知悉本案有除被告、「江承祐
    」以外之第三人共同犯之，是依「罪證有疑，利歸被告」之
    刑事審理原則，本案尚難認有三人以上之人共同實行本案詐
    欺取財犯行。惟其基本事實同一，且此部分核屬加重條件之
    減少，無礙被告防禦權之行使，爰依刑事訴訟法第300條之
    規定，變更起訴法條。
  ㈡次按刑法第218條第1項所謂偽造公印，係屬偽造表示公署或
    公務員資格之印信而言，其形式如何，則非所問（最高法院
    84年度台上字第5509號判決意旨參照），而該條規範目的既
    在保護公務機關之信用性，凡客觀上足以使社會上一般人誤
    信為公務機關之印信者，不論公務機關之全銜是否正確而無
    缺漏，應認仍屬刑法第218條第1項所規範之偽造公印文，始
    符立法目的；又刑法所謂公印或公印文，係專指表示公署或
    公務員資格之印信，即俗稱大印與小官印及其印文。而公印
    之形式凡符合印信條例規定之要件而製頒，無論為印、關防
    、職章、圖記，如足以表示其為公務主體之同一性者，均屬
    之。查被告持以向告訴人行使之偽造「請求暫緩執行凍結令
    申請書」公文書上，蓋有「台灣台中地方法院」印文1枚，
    且其字體排列採用由上而下、由右而左之形式、印文則為方
    正加框之格式，客觀上足使一般人誤認為公務機關之印信，
    且與機關大印之樣式相仿，而足使社會上一般人誤認為公家
    機關印信之危險，應認屬偽造之公印文。上開偽造公印文於
    公文書上之行為，為該偽造公文書之階段行為；又偽造上開
    公文書後復持以行使，偽造公文書之低度行為復為行使偽造
    公文書之高度行為所吸收，均不另論罪。
  ㈢再綜觀本案卷證，俱無法證明有上揭偽造公印文之公印存在
    ，亦無事證足認被告及本案詐欺集團成員確實持有上開偽造
    公印文之實體公印，因而偽造印文。依現今科技設備而論，
    單以電腦繪圖軟體、剪貼複印方式與輸出設備，即得製作出
    含有各式公印圖樣之偽造公文書，非必然於現實上須偽造實
    體印章，再持以蓋用而偽造印文之必要（且本件文書係以傳
    真列印方式取得，無從考究原本之形式）。依罪疑有利被告
    認定之原則，無從認定被告與本案詐欺集團成員有何偽造公
    印之犯行，附此敘明。
  ㈣又按共同實施犯罪行為之人，在合同意思範圍以內，各自分
    擔犯罪行為之一部，相互利用他人之行為，以達其犯罪之目
    的者，即應對於全部所發生之結果，共同負責。且共同正犯
    之意思聯絡，原不以數人間直接發生者為限，即有間接之聯
    絡者，亦包括在內。如甲分別邀約乙、丙犯罪，雖乙、丙間
    彼此並無直接之聯絡，亦無礙於其為共同正犯之成立（最高
    法院92年度台上字第5407號判決意旨參照）。準此，行為人
    參與構成要件行為之實施，並不以參與構成犯罪事實之全部
    或始終參與為必要，即使僅參與構成犯罪事實之一部分，或
    僅參與某一階段之行為，亦足以成立共同正犯，並應對共同
    正犯之全部結果，共同負責。本案被告明知其所為之工作係
    持偽造之公文書向告訴人收取款項後，轉交「江承祐」、藉
    以隱匿犯罪所得之去向，猶以自己犯罪之意思實行本案犯罪
    ，主觀上顯有共同犯罪之意思聯絡，客觀上有相互利用彼此
    之行為作為自己行為一部之行為分擔甚明，是被告與「江承
    祐」間，就本案皆有犯意聯絡及行為分擔，應論以共同正犯
    。而兒童及少年福利與權益保障法第112條第1項規定，成年
    人教唆、幫助或利用兒童及少年犯罪或與之共同實施犯罪或
    故意對其犯罪者，加重其刑至二分之一。但各該罪就被害人
    係兒童及少年已定有特別處罰規定者，從其規定。查被告為
    93年3月間出生，於實行本案犯行時尚未滿20歲而非成年人
    ，自無從依該條項前段規定加重其刑，附此敘明。
  ㈤被告以一行為同時觸犯上開數罪，為想像競合犯，應依刑法
    第55條前段規定，從一較重之冒用政府機關及公務員名義詐
    欺取財罪處斷。
  ㈥按想像競合犯之處斷刑，本質上係「刑之合併」，其所謂從
    一重處斷，乃將想像競合犯組成之評價上數罪，合併為科刑
    一罪，其所對應之刑罰，亦合併其評價上數罪之數法定刑，
    而為一個處斷刑。易言之，想像競合犯侵害數法益者皆成立
    犯罪，論罪時必須輕、重罪併舉論述，同時宣告所犯各罪名
    ，包括各罪有無加重、減免其刑之情形，亦應說明論列，量
    刑時併衡酌輕罪部分量刑事由，評價始為充足，然後依刑法
    第55條前段規定「從一重處斷」，非謂對於其餘各罪可置而
    不論。因此，法院決定處斷刑時，雖以其中最重罪名之法定
    刑，做為裁量之準據，惟於裁量其輕重時，仍應將輕罪合併
    評價在內。查洗錢防制法第16條第2項規定：「犯前2條之罪
    ，在偵查或審判中自白者，減輕其刑」，而被告業於本院審
    理中自白本案犯行，是就被告所為之洗錢犯行，原應依該規
    定減輕其刑；惟依前揭罪數說明，被告就本案犯行係從一重
    論處冒用政府機關及公務員名義詐欺取財罪，則就被告所為
    洗錢犯行（即想像競合輕罪）得減刑部分，本院於依刑法第
    57條量刑時，將併予審酌。
  ㈦爰以行為人之責任為基礎，審酌被告甫滿18歲，具有正常智
    識能力，理應經由政府、媒體之宣導，知悉詐欺犯罪已猖獗
    多年，且詐欺行為對於社會秩序及一般民眾財產法益之侵害
    甚鉅，竟仍不問是非，依「江承祐」指示持偽造之公文書對
    告訴人行使，並收取詐得款項轉交予「江承祐」，製造金流
    斷點，致檢警機關追查不易，造成告訴人所受損害非微，應
    予責難；兼衡被告犯後終能坦承犯行、正視己過，與犯罪之
    動機、目的、手段，另自陳高中畢業之智識程度，現與父親
    一同從事弱電工程、每日收入1,500元，與父母同住之家庭
    生活狀況（見本院卷第56頁）等一切情狀，量處主文第1項
    所示之刑，以資懲儆。
  ㈧另被告未曾因故意犯罪受有期徒刑以上刑之宣告，有臺灣高
    等法院被告前案紀錄表在卷可憑；本院審酌被告因涉世未深
    ，一時思慮未周致罹本案刑章，經本案偵查程序之教訓後，
    理應知所警惕、得深記教訓，將來得謹慎透過合法管道賺取
    生活費用，為使其開創正向人生、未來更能恪遵法令生活，
    本院綜核各情，認被告經此偵審程序及刑之宣告後，應知警
    惕，已足促其自我約制而信無再犯之虞，故前開宣告之刑以
    暫不執行為適當，爰依刑法第74條第1項第1款規定宣告緩刑
    3年，以勵自新。另為促使被告尊重法律規範秩序，強化其
    法治觀念並深切記取教訓，本院認有課予被告一定負擔之必
    要，爰參酌被告之職業、資力、年紀等情，依刑法第74條第
    2項第5款、第8款規定，命被告應於緩刑期間依執行檢察官
    之命令，向指定之政府機關、政府機構、行政法人、社區或
    其他符合公益目的之機構或團體，提供如主文第1項所示時
    數之義務勞務，暨接受如主文第1項所示場次之法治教育課
    程；併依刑法第93條第1項第2款規定，諭知被告於緩刑期間
    付保護管束，俾予適當追蹤及輔導，以符合緩刑目的。倘被
    告違反上開負擔情節重大，足認原宣告之緩刑難收其預期效
    果，而有執行刑罰之必要，依刑法第75條之1第1項第4款規
    定，得撤銷緩刑之宣告，併予敘明。
三、沒收部分：
  ㈠被告於本院審理中自承並未獲得任何金錢或利益（見本院卷
    第56頁），遍查卷內客觀證據亦不能證明被告有因本案犯行
    獲得金錢利益，自毋庸就犯罪所得，對被告諭知沒收或追徵
    。
  ㈡未扣案之偽造公文書「請求暫緩執行凍結令申請書」，已由
    被告交給告訴人，自非被告及本案詐欺集團成員所有，爰不
    予宣告沒收。惟其上既蓋有偽造之「台灣台中地方法院」公
    印文1枚，應依刑法第219條規定，不問屬於犯人與否，宣告
    沒收之。
  ㈢未扣案之偽造公文書「請求暫緩執行凍結令申請書」上，固
    有偽造之「台灣台中地方法院」公印文1枚，惟偽造該公印
    文並不以先有偽造公印之行為為必要，亦可能以影印或描繪
    等方式為之；是本案既未有扣得該偽造之「台灣台中地方法
    院」公印，亦乏其他事證證明該公印確屬存在，爰不予宣告
    沒收。
  ㈣另就本案告訴人遭詐騙之款項，業均由被告交予「江承祐」
    ，非在其實際掌控中，是其就隱匿之財物已不具所有權及事
    實上處分權，尚無從依洗錢防制法第18條第1項就所提領之
    全部金額宣告沒收。
據上論斷，應依刑事訴訟法第273條之1第1項、第299條第1項前
段、第300條，洗錢防制法第2條第2款、第14條第1項、第16條第
2項，刑法第11條前段、第28條、第216條、第211條、第339條之
4第1項第1款、第55條、第219條、第74條第1項第1款、第2項第5
款、第8款、第93條第1項第2款，刑法施行法第1條之1第1項，判
決如主文。
本案經檢察官馮美珊提起公訴，檢察官林宜賢到庭執行職務。
中　　華　　民　　國　　111 　年　　12　　月　　19　　日
                  刑事第三庭  法  官  申惟中
以上正本證明與原本無異。　　　　　　　　　　　　　　　　如不服本判決應於收受判決後20日內向本院提出上訴書狀，並應敘述具體理由。其未敘述上訴理由者，應於上訴期間屆滿後20日內向本院補提理由書(均須按他造當事人之人數附繕本)「切勿逕送上級法院」。告訴人或被害人如對本判決不服者，應具備理由請求檢察官上訴，其上訴期間之計算係以檢察官收受判決正本之日期為準。　　　　　　　　　　　　　　　　　　　　　　　      　　　　　　　　　　　　書記官　陳邦旗　　　　　　
中　　華　　民　　國　　111 　年　　12　　月　　19　　日

附錄本案論罪科刑法條：
中華民國刑法第211條
偽造、變造公文書，足以生損害於公眾或他人者，處1年以上7年
以下有期徒刑。

中華民國刑法第216條
行使第210條至第215條之文書者，依偽造、變造文書或登載不實
事項或使登載不實事項之規定處斷。 

洗錢防制法第14條
有第二條各款所列洗錢行為者，處7年以下有期徒刑，併科新臺
幣5百萬元以下罰金。
前項之未遂犯罰之。
前二項情形，不得科以超過其特定犯罪所定最重本刑之刑。
　
中華民國刑法第339條之4
犯第339條詐欺罪而有下列情形之一者，處1年以上7年以下有期
徒刑，得併科1百萬元以下罰金：
一、冒用政府機關或公務員名義犯之。
二、三人以上共同犯之。
三、以廣播電視、電子通訊、網際網路或其他媒體等傳播工具，
    對公眾散布而犯之。
前項之未遂犯罰之。